apertium-ncx.ncx.lexc
!!!!!!!!!!!!!!!!!!!!!!!!!!!!!!!!!!!!!!!!!!!!!!!!!!!!!!!!!!!!!!!!!!!!!!!!!!!!!!!
!!!!!!!!!!!!!!!!!!!!!!!!!!!!!!!!!!!!!!!!!!!!!!!!!!!!!!!!!!!!!!!!!!!!!!!!!!!!!!!



Multichar_Symbols
@D.Subj.3Pl@
@D.Obj.NotPl1@
@P.Subj.3Pl@
@R.SubjPl.1@
@R.Num.Unambig@
@P.Num.Unambig@
@D.Opt@
@R.Subj.3Pl@
@R.Opt@
@P.IsPast.1@
@D.IsPast@
@P.SubjPl.1@
@D.SubjPl@
@R.IsPast.1@
@P.Obj.NotPl1@
@P.Opt.1@

%<n%>                                    ! Sustantivo
%<v%>                                    ! Verbo
%<adj%>                                  ! Adjetivo
%<det%>                                  ! Determinante
%<num%>                                  ! Número
%<prn%>                                  ! Pronombre
%<adv%>                                  ! Adverbio
%<np%>                                   ! Nombre propio
%<cnjsub%>                               ! Coordinación subordinada

%<pr%>                                   ! Preposición

%<tv%>                                   ! Transitivo
%<tv2%>                                  ! Bitransitivo
%<iv%>                                   ! Intransitivo

%<pl%>                                   ! Plural
%<sg%>                                   ! Singular

%<abs%>                                  ! Absolutivo

%<loc%>                                  ! Locativo

%<top%>                                  ! Topónimo

%<pro%>                                  ! Pronombre proclítico
%<pers%>                                 ! Personal, forma larga

%<dim%>                                  ! Diminutivo

%<hon%>                                  ! Honorifico

%<barb%>                                 ! Barbarismo (español)


%<pres%>                                 ! tiempo presente
%<pret%>                                 ! pretérito
%<perf%>                                 ! perfectivo
%<impf%>                                 ! imperfectivo
%<fut%>                                  ! futuro
%<plu%>                                  ! pluscuamperfecto
%<opt%>                                  ! optativo
%<pst%>                                  ! pasado
%<dur%>                                  ! aspecto durativo

%<p1%>
%<p2%>
%<p3%>

%<px1sg%>                                ! Posesivo (1ra singular)
%<px2sg%>
%<px3sg%>
%<px1pl%>
%<px2pl%>
%<px3pl%>
%<px_nn%>				                 ! "te-"

%<s_sg1%>                                ! Marcador de sujeto (1ra singular)
%<s_sg2%>                                ! Marcador de sujeto (2da singular)
%<s_sg3%>
%<s_pl1%>
%<s_pl2%>
%<s_pl3%>

%<o_sg1%>                               ! Marcador de objeto directo (1ra singular)
%<o_sg2%>                               ! Marcador de objeto directo (2da singular)
%<o_sg3%>
%<o_pl1%>
%<o_pl2%>
%<o_pl3%>

%<i_sg1%>                               ! Marcador de objeto indirecto (1ra singular)
%<i_sg2%>                               ! Marcador de objeto indirecto (2da singular)
%<i_sg3%>
%<i_pl1%>
%<i_pl2%>
%<i_pl3%>

%<o_aa3%>
%<o_nn3%>

%<ven%>                           ! direccional hacia el locutor
%<and%>				              ! direccional no hacia el locutor

%<afirm%>
%<ant%>
%<appl%>
%<aux%>
%<cfact%>
%<cni%>
%<cm%>
%<cnjcoo%>
%<f%>
%<guio%>
%<ij%>
%<lpar%>
%<lquest%>
%<lquot%>
%<m%>
%<sen%>
%<yek%>
%<neg%>
%<o_sg3_om%>
%<part%>
%<refl%>
%<rel%>
%<rpar%>
%<rquot%>
%<bien%>
%<juntos%>
%<completamente%>
%<prx%>  ! Proximal ʼthisʼ
%<med%>  ! Medial "that"
%<dst%>  ! Distal "that (over there)"

%<sent%>                                 ! Final de frase

%{o%}                                    ! o 
%{i%}                                    ! i / 0
%{e%}                                    ! e / 0
%{h%}                                    ! h / u
%{u%}                                    ! u / h
%{H%}
%{n%}                                    ! m / 0
%{M%}                                    ! m / n
%{q%}
%{c%}
%{s%}                                    ! para plural español
%{z%}                                    ! z/c
%{e%}
%{%@%}                                   ! para terminaciones -o y -a en sustantivos y/o adjetivos
%{y%}					 ! y/x (ej pretérito de piya)
%{u%}
%>                                       ! Frontera de morfema

!!!!!!!!!!!!!!!!!!!!!!!!!!!!!!!!!!!!!!!!!!!!!!!!!!!!!!!!!!!!!!!!!!!!!!!!!!!!!!!

LEXICON Root

Nominal ;
Aumento ;
Determinantes ;
Conj ; 

Numerales ; 
!Propios ;
Adverbios ;
!Preposiciones ;
!Puntuación ;
Interjecciones ; 
!Verb ;
! Digits ;


LEXICON Numerales
ce:ce         Numerales-Cont ;
ome:ome       Numerales-Cont ;
yeyi:yeyi     Numerales-Cont ;
naui:naui     Numerales-Cont ;
macuil:macuil Numerales-Cont ;


LEXICON Numerales-Cont
%<num%>:0 # ;


LEXICON Determinantes
in%<det%>:in # ;

LEXICON Adverbios
ijkuak:ijkuak                Adverbios-Cont ; ! "cuando"
kenman:kenman                Adverbios-Cont ;
mostla:mostla                Adverbios-Cont ;
kualkan:kualkan              Adverbios-Cont ;
yeuiptla:yeuiptla            Adverbios-Cont ;
axan:axan                    Adverbios-Cont ; 

kanin%<itg%>:kanin           Adverbios-Cont ; ! "dónde"
kanic%<itg%>:kanic           Adverbios-Cont ; ! "por dónde"
kan:kan                      Adverbios-Cont ; ! "donde"

san:san                      Adverbios-Cont ; ! "sólo, nada mas"
entontonces:tons             Adverbios-Cont ; ! "entonces"
entonces:tos                 Adverbios-Cont ; ! "entonces"
entonces:entonces            Adverbios-Cont ; ! "entonces"
amo:amo                      Adverbios-Cont ; ! "no"
ompa:ompa                    Adverbios-Cont ; ! "there"
nican:nican                  Adverbios-Cont ; ! "here"
niman:niman                  Adverbios-Cont ; ! "pronto"


LEXICON Adverbios-Cont
%<adv%>:0 # ;

LEXICON Interjecciones
kemaj:kemah Interjecciones-Cont ; ! "yes"
amo:amo     Interjecciones-Cont ; ! "no"

LEXICON Interjecciones-Cont
%<intj%>:0 # ;

LEXICON Conj
ihcuac:ihcuac       SubConj-Cont ;
tla:tla             SubConj-Cont ;
tlamo:tlamo         SubConj-Cont ; ! "si no"
hasta%<barb%>:hasta SubConj-Cont ;
nic:nic             SubConj-Cont ;

uan:uan             CooConj-Cont ; 

LEXICON SubConj-Cont
%<cnjsub%>:0 # ;

LEXICON CooConj-Cont
%<cnjcoo%>:0 # ;


!!!!!!!!!!!!!!!!!!!!!!!!!!!!!!!!!!!!!!!!!!!!!!!!!!!!!!!!!!!!!!!!!!!!!!!!!!!!!!!
!
! Nominales
!
!!!!!!!!!!!!!!!!!!!!!!!!!!!!!!!!!!!!!!!!!!!!!!!!!!!!!!!!!!!!!!!!!!!!!!!!!!!!!!!

LEXICON Nominal

Pronombre ;
SujetoNominal ;

LEXICON Pronombre

PronombrePersonal ;
PronombreDemonstrativo ;
OtrosPronombres ; 


LEXICON PronombrePersonal

! Singular
nejuatl%<prn%>%<pro%>%<p1%>%<sg%>:ne       # ;
nejuatl%<prn%>%<pro%>%<p1%>%<sg%>:nej       # ;
nejuatl%<prn%>%<pers%>%<p1%>%<sg%>:nejuatl # ;
tejuatl%<prn%>%<pro%>%<p2%>%<sg%>:te       # ;
tejuatl%<prn%>%<pro%>%<p2%>%<sg%>:tej       # ;
tejuatl%<prn%>%<pers%>%<p2%>%<sg%>:tejuatl # ;
yejuatl%<prn%>%<pro%>%<p3%>%<sg%>:ye       # ;
yejuatl%<prn%>%<pro%>%<p3%>%<sg%>:yej       # ;
yejuatl%<prn%>%<pers%>%<p3%>%<sg%>:yejuatl # ;

! Plural
tejuan%<prn%>%<pers%>%<p1%>%<pl%>:tejuan     # ;
namejuan%<prn%>%<pers%>%<p2%>%<pl%>:namejuan # ;
yejuan%<prn%>%<pers%>%<p3%>%<pl%>:yejuan     # ;

LEXICON PronombreDemonstrativo
nin%<prn%>%<prx%>:nin            # ; ! "esto"
nin%<prn%>%<prx%>%<pl%>:nin%>mej # ; ! "estos"

non%<prn%>%<med%>:non            # ; ! "eso"
non%<prn%>%<med%>%<pl%>:non%>mej # ; ! "esos"

neka%<prn%>%<dst%>:neka          # ; ! "aquello"
neka%<prn%>%<dst%>%<pl%>:nekatej # ; ! "aquellos"

LEXICON OtrosPronombres
akin%<prn%>:aquin # ; ! quién
tlen%<prn%>:tlen  # ; ! que


LEXICON SujetoNominal

%<s_sg1%>:ni%>      PrefijoPosesivo ;
%<s_sg2%>:ti%>      PrefijoPosesivo ;
%<s_sg3%>:0         PrefijoPosesivo ;
@P.SubjPl.1@%<s_pl1%>:@P.SubjPl.1@t%{i%}%>  PrefijoPosesivo ; ! 
@P.SubjPl.1@%<s_pl2%>:@P.SubjPl.1@nan%>     PrefijoPosesivo ; ! 
@P.SubjPl.1@%<s_pl3%>:@P.SubjPl.1@0         PrefijoPosesivo ; ! 

LEXICON PrefijoPosesivo
Sustantivo ;
%<px1sg%>:no%> Sustantivo ;
%<px2sg%>:mo%> Sustantivo ;
%<px3sg%>:i%> Sustantivo ;
%<px1pl%>:to%> Sustantivo ;
%<px2pl%>:namo%> Sustantivo ;
! %<px3pl%>:in%{m%}%{i%}%> Sustantivo ; 
%<px3pl%>:imin%> Sustantivo ;
%<px3pl%>:i%{n%}%> Sustantivo ;

%<px_nn%>:te Sustantivo ; ! Todo: figure out correct tag

LEXICON PluralNominal
%<abs%>%<pl%>:%>mej # ;
%<pl%>:%>uan        # ;

LEXICON TratoFamiliar
%<dim%>:%>tsin            # ;
%<dim%>:%>tsin%>tli       # ;
%<dim%>%<pl%>:%>tsi%>tsin # ;
%<dim%>%<pl%>:%>tsin%>uan # ; ! poseído


LEXICON TL
%<n%>%<abs%>%<sg%>:%>tl       # ;
%<n%>%<sg%>:0                 # ; ! poseído TODO: flag diacritics ftw
%<n%>:0                       TratoFamiliar ;
%<n%>:0                       PluralNominal ;

LEXICON TLI
%<n%>%<abs%>%<sg%>:%>tli      # ;
%<n%>%<sg%>:0                 # ;
%<n%>:0                       TratoFamiliar ;
%<n%>:0                       PluralNominal ;

LEXICON LI
%<n%>%<abs%>%<sg%>:%>i        # ;
%<n%>%<sg%>:0                 # ;
%<n%>:0                       TratoFamiliar ;
%<n%>:0                       PluralNominal ;

LEXICON NA
%<n%>%<sg%>:0                 # ;
%<n%>:0                       TratoFamiliar ;
%<n%>:0                       PluralNominal ;

LEXICON Adjetivo
kualli:kualli    Adjetivo-Cont ;  ! "good"

LEXICON Adjetivo-Cont
%<adj%>:0 # ; 


LEXICON SusRel
ca:ca          SusRel-Cont ;
uan:uan        SusRel-Cont ;
nauac:nauac    SusRel-Cont ;
pan:pan        SusRel-Cont ;
tenco:tenco    SusRel-Cont ;


LEXICON SusRel-Cont
%<n%>%<rel%>:0 TratoFamiliar ;
%<n%>%<rel%>:0 #;

LEXICON Sustantivo
Adjetivo ;
SusRel ; ! Relational Nouns

axka:axka                       NA; ! "partícula posesiva"
tlakual:tlakual                 NA; ! "comida"
miston:miston                   NA; ! "gato"
tlaol:tlaol                     NA; ! "maíz"
yoal:yoal                       NA; ! "noche"
tlamachtiloyan:tlamachtiloyan   NA; ! "maíz"
tonal:tonal                     NA; ! "día"

tlaxkali:tlaxkal    LI ; ! "tortilla"
pilli:pil           LI ; ! "child"
kalli:kal           LI ; ! "house"

atl:a                       TL ; ! "hormiga"
askatl:aska                 TL ; ! "hormiga"
altepetl:altepe             TL ; ! "pueblo"
koyotl:koyo                 TL ; ! "coyote"
koatl:koa                   TL ; ! "víbora"
tlakatl:tlaka               TL ; ! "hombre"
soatl:soa                   TL ; ! "mujer"
pitsotl:pitso               TL ; ! "puerco"
kuauitl:kuaui               TL ; ! "árbol, madera"
konetl:kone                 TL ; ! "baby/child"
kueitl:kuei                 TL ; ! "skirt"
kuikatl:kuika               TL ; ! "song"
uejxolotl:uejxolo           TL ; ! "turkey"
ichkatl:ichka               TL ; ! "sheep"
iluitl:ilui                 TL ; ! "party"
masatl:masa                 TL ; ! "venado"
mometl:mome                 TL ; ! ""
tlatsakuilotl:tlatsakuilo   TL ; ! ""
xaxokotl:xaxoko             TL ; ! "guayaba"
xonakatl:xonakatl           TL ; ! "onion"
yetl:ye                     TL ; ! ""
yolkatl:yolka               TL ; ! "horse/animal" TODO check in def in this variant
chikiuitl:chikiui           TL ; ! "basket"
komitl:komi                 TL ; ! "olla"
metlatl:metla               TL ; ! "metate"
petlatl:petla               TL ; ! "petate"
tetl:te                     TL ; ! "rock"
xochitl:xochi               TL ; ! "floer"
tepetl:tepe                 TL ; ! "hill/mountain"
piotl:pio                   TL ; ! "chicken"

textli:tex          TLI ; ! "masa"
tochtli:toch        TLI ; ! "conejo"
chantli:chan        TLI ; ! "puerco"
tepostli:tepos      TLI ; ! "metal, car, machine"
pajtli:paj          TLI ; ! "medicine"
nektli:nek          TLI ; ! "pulque?"
apastli:apas        TLI ; ! "hunger?"


!!!!!!!!!!!!!!!!!!!!!!!!!!!!!!!!!!!!!!!!!!!!!!!!!!!!!!!!!!!!!!!!!!!!!!!!!!!!!!!
!
! Los Verbos
!
!!!!!!!!!!!!!!!!!!!!!!!!!!!!!!!!!!!!!!!!!!!!!!!!!!!!!!!!!!!!!!!!!!!!!!!!!!!!!!!

LEXICON Aumento

@P.IsPast.1@0:@P.IsPast.1@o%>           SujetoVerbal ; ! 
@P.IsPast.1@ya%<adv%>+:@P.IsPast.1@yo%> SujetoVerbal ; ! 
                SujetoVerbal ;
